【裁判字號】    94,海商,17
【裁判日期】    971230
【裁判案由】    損害賠償
【裁判全文】
臺灣高雄地方法院民事判決              94年度海商字第17號
原      告  明台產物保險股份有限公司
法定代理人  乙○○○
訴訟代理人  許志勇律師
被      告  Orient Overseas Container Line Ltd.
            （中譯：香港商東方海外貨櫃航運有限公司 ）
                      arbo.
法定代理人  甲○○○○ ○○○.
訴訟代理人  陳  長律師
複代理  人  劉佳渝律師
參  加  人  貿聯企業股份有限公司
法定代理人  丙○○
訴訟代理人  黃祖裕律師
當事人間請求損害賠償事件，本院民國97年12月16日言詞辯論終
結，判決如下：
    主  文
原告之訴及假執行之聲請均駁回。
訴訟費用及參加訴訟費用均由原告負擔。
    事實及理由
一、原告主張:
  (一)訴外人出口商中環股份有限公司（CMC Magoetics Corp. 下
    稱中環公司）於民國93年9 月間分兩批（兩船次）出口DVD-
    R 及CD-R光碟片（下稱本件貨物）賣給美國進口商即買主Ho
    tan Corp. （下稱Hotan 公司），賣方中環公司託由我國亟
    東通運股份有限公司（Oriental Disyribution Logistics
    〈Taiwan〉Ltd.下稱亟東公司）承攬運送，亟東公司再自為
    託運人（Shipper） 與運送人即被告Orient Overseas Cont
    ainer LineLtd.（下稱被告OOCL或被告公司）簽訂海上貨物
    運送契約，經被告公司簽發3 紙運送契約文件（下稱系爭文
    件，第1 紙屬第一批船次有5 只貨櫃、第2 及3 紙均屬第2
    批船次，各有1 只及5 只貨櫃）。原告則為本件貨物買主Ho
    tan 公司之海上保險人。
  (二)本件貨物於93年10月間經被告公司運抵美國目的地經受貨人
    提貨，詎買主Hotan 公司發現部分貨櫃內之貨物「濕」損，
    原告保險公司乃委由美國EAST-WEST SERVICE INC.（下稱美
    國公證公司）公證後，再將受損之全部貨物運回由我國傑信
    公證有限公司（下稱傑信公證公司）公證受濕損光碟（下稱
    系爭貨物）如下：
    (1)被告公司簽發第1 紙系爭文件內5 只中之＊OOLU0000000
      號貨櫃內有465,000 片CD-R、2,040 片DVD-R 受損，以出
      口價每片分別為0.10美元、0.485 美元計，各為46,500美
      元、989.40美元，合計47,489.40 美元。
    (2)被告公司簽發第2 紙系爭文件內之＊OOLU0000000 號貨櫃
      內有109,200 片DVD-R 受損，以出口價每片0.31美元計為
      33,852 美元。
    (3)被告公司簽發第3 紙系爭文件內5 只中之＊OOLU0000000
      號貨櫃內計有480,000 片CD-R受損，以出口價每片0.1 美
      元計為48,000美元。
    (4)總計，系爭貨物受損金額為129,341.4 美元（47,489.40
      ＋33,852＋48,000）。
  (三)按被告公司為本件貨物之運送人，違反海商法第63條規定對
    於承運貨物之裝載、卸載及運送等應為必要之注意及處置義
    務，至系爭貨物受濕損，自應負債務不履行責任；而原告於
    賠付被保險人即本件貨物買主Hottan公司貨損保險金後，已
    受讓運送人即被告公司所簽發3 紙系爭文件之託運人亟東公
    司及受貨人Dnasty公司基於運送契約及侵權行為所生對被告
    公司之貨損請求權（訴訟中捨棄保險法第53條規定之保險代
    位請求），爰先請求其中之71,137.77 美元及自起訴狀繕本
    送達翌日起至清償日止按年利5 ％計算之利息；並願供擔保
    ，請准宣告假執行。
二、被告則以：
  (一)被告公司簽發3 紙系爭文件為WAYBILL （貨運單），僅為運
    送契約之證明，而非BILL OF LADING（B/L 載貨證券或提單
    ）。
  (二)原告為保險特許行業，不得兼營保險法規定以外之業務，無
    端受讓他人債權，為類似債權買賣之行為，已逾越規定業務
    範圍而違反禁止規定，應屬無效。
  (三)本件貨物之貨主為Hotan 公司，託運人亟東公司僅為承攬運
    送人，而Dynasty 公司則為受指派之受貨人，兩公司均未因
    系爭貨物而實際受有損害，因此並未對Hotan 公司負有任何
    債務存在，均無債權可讓與原告。況兩公司提出之債權讓與
    證明文件亦不能證明為確有轉讓事實；或縱屬實，但原告本
    起訴狀繕本既係於一年除斥期間屆滿後始送達被告公司，依
    海商法第56條第2 項規定，則運送人即被告公司依法已解除
    責任。至原告委託其本件訴訟代理律師事務所函達被告其已
    於94年9 月29日受讓債權之所有通知文件，均僅屬原告一方
    ，並未有任何被告公司確已收受之證明，在該事務所與被告
    公司間尚有他案通信往來之情形下，此些文件均無從證明原
    告對被告已有債權讓與之通知事實。
  (四)原告所提美國公證報告，其公證人並未親聞親見，而國內傑
    信公證報告係系爭貨物又運送回國後作成，均非被告公司運
    送後發現即會同運送人共同調查作成，且經來回多手運送及
    保管，其受有損害之時點亦不明，故兩報告概不能為其受有
    損害之憑據。
  (五)縱認系爭貨物受損，亦係裝載前堆存於參加人貿聯企業股份
    有限公司（下稱參加人貿聯公司）貨櫃場期間，因93年9 月
    10日之「九一一」水災所致，屬不可抗力；且被告亦無遲延
    裝載上船情事，而係託運人亟東公司嗣後更延船期要求被告
    以他輪運送所致，被告無債務不履行責任可言。
  (六)又計算系爭貨物之賠償價值，原告皆以出口地之報關價格為
    準，與民法第638 條第1 項，應以貨物到達目的地之價格計
    算規定相牴觸，顯於法未合等語置辯，爰求駁回原告之訴；
    如受不利判決，願供擔保請准免為假執行。
三、參加人貿聯公司之陳述略以：本件貨物係託運人亟東公司自
    行裝櫃點件加封（FCL/FCL） 拖至參加人之桃園縣八德市貨
    櫃集散站堆存，與運送人被告公司無關。是若貨物受損，可
    能來自於運送途中之「自然濕氣」亦不定，縱有遭積水浸泡
    ，亦是因93年9 月10日晚上9 時許至翌（11）日上午5 時30
    分止，受豪大雨侵襲致附近嚴重積水無法宣洩，造成貨櫃場
    部分地區積水所生，雖經貨櫃場緊急啟動防水措施，並於短
    期間內排除積水，但仍導致部分貨櫃底部為積水所浸漬，應
    屬不可抗力之「天災」因素，故運送人被告公司亦不負賠償
    責任等語。
四、有關被告公司在台之船舶運送業務，委由台灣東方海外股份
    有限公司（下稱東方公司）負責處理，因原告主張受損之系
    爭貨物裝載上船前之作業即由東方公司處理，其與本件有利
    害關係，為此被告乃具狀（卷(一)114 頁）聲請告知其本件訴
    訟，而其在被告公司運送前為堆放本件貨物又與參加入貿聯
    公司簽訂有貨櫃場作業服務契約（卷(一)174 頁起），故其又
    具狀（卷(一)172 頁）聲請遞行告知貿聯公司參加訴訟，後經
    貿聯公司具狀（卷(一)214 頁）聲明參加本訴訟，合先敘明。
五、按被告公司為香港籍，其運送本件貨物卸貨港在美國，故本
    訴訟具涉外因素，然被告公司係於我國簽發3 紙系爭文件而
    與我國之託運人亟東公司作成運送契約，行為地為我國，又
    未約定準據法，依涉外民事法律適用法第6 條第2 項前段，
    當事人意思不明時，同國籍者依其本國法，國籍不同者，依
    行為地法之規定，則本件運送契約法律關係之準據法應為我
    國法。
六、不爭執事項：
  (一)本件貨物由中環公司出口賣予美國Hotan 公司，貿易條件為
    FOB （Free On Board） ，指在裝運港船上交貨的條件，故
    由賣方辦理貨物輸出通關手續，買主則需負責預洽裝運送貨
    所需船位及負擔貨物越過船舷以後一切風險，因此買主Hota
    n 公司即委託同在美國之Dynasty 公司負責安排將本件貨物
    自台灣運送美國，並向原告投保貨物海上保險，而Dynasty
    公司則轉委由該公司在我國合作夥伴亟東公司負責與賣方中
    環公司簽訂承攬運送契約，由賣方中環公司自行裝櫃加封（
    FCL/FCL） 在基隆交本件貨物予亟東公司，再由亟東公司拖
    運至為被告公司在台處理運送事誼之代理人東方公司所指定
    之本件參加人貿聯公司桃園縣八德市○○路641 號貨櫃場堆
    存，最後始由貿聯公司負責拖至被告公司所簽發3 紙系爭文
    件所載之裝載港高雄，於起運日裝載上船運至美國目的地。
  (二)本件貨物亟東公司先後於2004（民國93年）年8 月5 日、同
    年8 月5 日及同年8 月2 日分三次交由參加人貿聯公司收受
    堆存，本以被告OOCL之HONG KONG V-80E 輪船運送，起運日
    為同年8 月10日，後因故延期，於是亟東公司先各於93年9
    月15日、9 月29日、9 月29日電放（TLX RELEASE）3紙載貨
    證券（卷(二)95-100頁，含英、中譯文）號碼依次為：ACME00
    00000 、ACME0000000 、ACME0000000 ，其船舶航次、裝載
    港、各只貨櫃號碼，貨櫃箱數及光碟數量等，與下述(三)被告
    公司所簽發之3 紙系爭文件所載相同，其裝船日均同上之各
    電放簽發日，而託運人為本件貨物賣方中環公司，受貨人為
    買主Hotan 公司，受通知人則為Dynasty 公司。
  (三)亟東公司簽發上揭3 紙載貨證券予其託運人中環公司後，隨
    自為託運人（Shipper） 與運送人被告OOCL簽訂3 紙系爭文
    件（卷(一)8-9 、16-17 、18-19 頁；中譯文卷(一)37-38 、43
    -44 、45-46 頁），其中第1 紙OOLU00000000號文件有5只
    貨櫃，為第一批由被告OOCL以NYK PEGASUS 12-E37輪載運，
    起運日為同年9 月15日；第2 紙OOLU00000000號有1 只貨櫃
    及第3 紙OOLU00000000號有5 只貨櫃，均屬第二批由被告OO
    CL同以NYR LIBRA 18E-39輪載運，起運日為同年9 月30 日
    ，而其上所載受貨人（Consignee） 與受通知人（Notify P
    arty）均為亟東公司在海外之代理人Dnasty公司（卷(二)89頁
    筆錄反面）。
  (四)本件貨物第一批第1 紙系爭文件之5 只貨櫃在93年10月15日
    、第二批第2 、3 紙系爭文件共6 只貨櫃則於同年10月25日
    到達目的地港均經受領人提貨，然因貨主Hottan公司開櫃後
    認受濕損，其所投保之原告保險公司乃先委請該地美國公證
    公司公證認有受損之系爭貨物後，在貨主要求下將之全部運
    回，由我國傑信公司公證受「濕」損貨物數量如下：(1)被告
    公司簽發第1 紙系爭文件內5 只中之＊OOLU0000000 號貨櫃
    內有465, 000片CD-R、2,040 片DVD-R （卷(一)12頁美國公證
    公司英文報告書及14頁傑信公證英文報告書）；(2)第2 紙系
    爭文件一只＊OOLU0000000 號貨櫃內有109,200 片DV D-R及
    (3)第3 紙系爭文件內5 只中之＊OOLU0000000 號貨櫃內有48
    0,000 片CD-R（卷(一)23頁美國公證公司英文報告書、26頁傑
    信公證英文報告書）。
  (五)原告保險公司之被保險人即本件貨物買主Hottan公司，因與
    被告公司簽發之3 紙系爭文件即運送契約並不生法律關係，
    故原告於經公證理賠後，雖執有Hotan 公司出具之保險代位
    求償收據原文（卷(一)34 5、346 頁。至原告起訴時提出之卷
    (一)28、29頁原文收據影本經與原告庭提之原本比對不符，其
    中譯文卷(一)52、53頁自亦然），乃於訴訟中之97年9 月18日
    言詞辯論時捨棄保險代位請求權（卷(一)344 頁筆錄）。
七、本件爭執：
  (一)被告公司簽發之3 紙系爭文件究為貨運單（WAYBILL） 或載
    貨證券（B/L） ？
  (二)原告是否已合法受讓被告公司簽發3 紙系爭文件之運送契約
    權利？
  (三)系爭貨物有無受「濕」損？何原因所致？可否歸責於運送人
    被告公司？
  (四)若可歸責於被告公司，原告主張系爭貨物之受損金額以本件
    貨物賣方中環公司之出口單價為準計算是否可採？
八、本院判斷：
  (一)被告公司簽發之3 紙系爭文件究為貨運單（WAYBILL） 或載
    貨證券（B/L） ？
  1.按在簽發載貨證券而為運送之情形，即使為實際受貨人，於
    請求交付貨物時，仍應將載貨證券繳回，惟現代運輸快捷，
    國際間商品之運送時間大為縮短，尤其近距離者，常於一天
    內，出口商尚未取得提單正本前，即可送達，致有廠商為爭
    取提貨時效，常持載貨證券正本趕搭飛機進艙，俾於貨物抵
    港時，得以即時憑正本提單辦理提貨事宜，此種持單進貨方
    式，不僅造成人力與財力之浪費，且常有差錯，為彌補上述
    缺點，在運輸實務上有「電報放貨」之提貨方式。即出口商
    （託運人），在趕時效之貨物交運後，將全套載貨證券正本
    不透過銀行押匯或託收情形下，請出口地之運送人（船公司
    ）以電報要求進口地之船務代理，在不交付載貨證券之情形
    下交付託運之貨物。上開「電報放貨」之通知，學理上稱為
    海上「貨運單」（S-ea Waybill），1977國際海運協會將其
    定義為：「係不得轉讓之單據，為海上貨物運送契約與接收
    ，裝載貨物之證明，運送人負有將貨物交付其上所載受貨人
    之義務。」海運實際上則有稱為直放提單或電放提單，此與
    一般海運提單（即載貨證券）有別。就物權法上觀之，海運
    提單表彰物權，一般可以背書方式轉讓，海上貨運單不表彰
    物權，僅是託運人與運送人間之契約，是取得屬海上貨運單
    之電報放貨傳真通知者，與取得具有物權效力之載貨證券者
    有別（最高法院90年台上字第1793號判決要旨參照，卷(二)63
    頁）。
  2.查中環公司出口之本件貨物，貿易條件為FOB ，乃託由亟東
    公司承攬運送並（無船或契約）簽發3 紙載貨證券予賣方中
    環公司，受貨人為買主Hotan 公司，而受通知人則為亟東公
    司之國外代理Danasty 公司，接著亟東公司再自為託運人與
    被告公司簽訂3 紙系爭文件，迨貨物到達美國目的地後，由
    亟東公司美國代理人Danasty 公司提貨交由買主Hotan 公司
    等過程看來，運送人被告公司簽發3 紙系爭文件，實無載貨
    證券之背書轉讓性質可明，故其右上角縱載BILL OF LADING
    （B/L） ，惟緊接其後已特有括弧（WAYBILL） 即貨運單記
    載之稱，佐以系爭文件頭行亦載「COPY NON NEGOTIABLE 」
    （不得轉讓）等文句，顯見系爭文件與具物權法上得以背書
    方式轉讓而得表彰物權之載貨證券性質有別。因此被告公司
    認其簽發之3 紙系爭文件係貨運單而非載貨證券，可以採信
    。況原告起訴之初雖以系爭文件為載貨證券稱之，但之後具
    狀（卷(一)117 頁反面）亦自承其係貨運單而非載貨證券，當
    更可信其然。
  (二)原告有無受讓被告公司簽發3 紙系爭文件之運送契約權利（
    含中環公司託亟東公司出口而由原告保險之本件貨物，與之
    後亟東公司再託被告公司運送到美國目的地後，經公證受有
    濕損之貨物是否相符）？
  1.查原告所舉中環公司出口本件貨物之商業發票（INVOICE）
    號碼各為CM073004/1709 、CM073004/1719 、CM073004/171
    6 ，有中環公司之發票3 紙（卷(一)121-1 、124 、126 頁）
    為證，其第1 紙發票內載本件貨物所裝載之貨櫃有5 只即編
    號：OOLU0000000 、0000000 、0000000 、＊0000000 （公
    證報告指此貨櫃內有光碟濕損）、0000000 ；第2 紙裝載1
    只貨櫃即編號＊OOLU0000000 （內亦有濕損光碟）；第3 紙
    裝載5 只貨櫃即編號：OOLU0000000 、＊OOLU0000000 （內
    亦有濕損光碟）0000000 、0000000 、0000000 ，與所舉中
    環公司之裝箱單（PACKING/WEIGHT LIST）3份（卷(一)123 、
    125 、127 ，中譯文卷(一)148 、151 、154 頁）之貨櫃編號
    及其訂單號碼（P.O） 、櫃內箱數均一致，且核亦與亟東公
    司簽發3 紙載貨證券及被告公司簽發3 紙系爭文件上所載又
    無不符，再對照原告保險公司與本件貨物買主Hotan 公司間
    之保險單2 張（卷(一)99、100 頁）上載之被保險人為Hottan
    公司，以及商業發票3 紙號碼及其內容亦概與上揭中環公司
    之發票及裝箱單一致，則原告主張其係中環公司本件貨物買
    主Hottan公司投保貨物之海上保險人，嗣中環公司將之交亟
    東公司託由運送人被告公司簽發系爭3 紙文件載運，因系爭
    貨物受有濕損而賠付買主Hottan公司美金146,915.54美金（
    卷(一)121 頁原告匯款單）之一脈事實，實堪採信。
  2.而被告公司簽發3 紙系爭文件，其託運人為亟東公司、受貨
    人為Dynasty 公司，且系爭貨物已在目的地經受貨人取貨完
    畢，兩造不爭執，依海商法第5 條規定準用民法644 條，運
    送物達到目的地，並經受貨人請求交付後，受貨人取得託運
    人因運送契約所生之權利，從而此時系爭文件之受貨人Dyna
    sty 公司即成為本件貨物之運送契約權利人（此時託運人亟
    東公司之權利處於休止狀態），兩造亦無異見（卷(二)69頁筆
    錄），已不待詳論。準此，若原告主張之系爭貨物確發生濕
    損，則受貨人Dynasty 公司自得基於被告公司簽發3 紙系爭
    文件，對被告公司即運送人主張本件貨物運送契約之權利，
    法所當然。至於受貨人Dynasty 公司，雖非本件貨物之實際
    買受人，然因其為被告公司簽發3 紙系爭文件之託運人亟東
    公司在美國之代理人，又是亟東公司簽發3 紙載貨證券予中
    環公司之受通知人，均負於貨物到達目的港後提貨交予實際
    買受人Hotan 公司之責任，且在本件貨物採FOB 貿易條件下
    又受買主Hotan 公司委託負責將貨物自我國運送至美國事誼
    等情如前述以觀，應認Dynasty 公司縱非實際受害，但既與
    貨主Hotan 公司有一定之法律關係存在，在買主Hotan 公司
    受原告理賠而未實際受害情況下，Dynasty 公司基其與貨主
    Hotan 公司此利害關係，未將兩造已不爭執其已取得對被告
    基於運送契約之權利，先轉給受原告理賠而與其有法律關係
    之貨主Hotan 公司，再由Hotan 公司將之轉讓給其保險公司
    即原告，而是直接跳過按理先轉給貨主Hotan 公司之程序，
    即直接逕讓與原告公司，由原告公司受讓出面求償，以簡化
    程序，於法仍無不可。否則，簽發系爭文件之運送人即被告
    公司，在原告理賠買主Hotan 公司後，因託運人亟東公司對
    其之運送契約權利已處於休止狀態，而取得運送契約權利之
    受貨人Dynasty 公司又未實際受損之情況下，反而成就被告
    公司毫無損害賠償責任可言，豈是有理。換言之，運送人被
    告公司若有債務不履行致貨物確有損害時，不是託運人，即
    是受貨人得依運送契約對其主張權利，此與受貨人或託運人
    因基於與他人間之法律關係處理結果而終未實際受害，各有
    依據，彼此無關，運送人自不能因此免責。故被告公司抗辯
    受貨人Dynasty 公司與託運人亟東公司無損害即無賠償請求
    權，因而認不生兩公司轉讓運送契約債權予原告之問題，顯
    屬誤解，本院不採。
  3.又原告於本件貨物買主Hotan 公司報損，經委經公證公司公
    證辦理賠付後，確已於94年9 月28日請託運人亟東公司轉讓
    其基於被告公司簽發3 紙系爭文件運送契約之權利，並於轉
    讓書中明載系爭文件或亟東公司簽發載貨證券之船舶名稱航
    次、系爭貨物裝櫃編號以及託運人亟東公司與被告公司所簽
    發載貨證券與系爭文件之編號，且亟東公司特表明除將自己
    ，同時併代其國外之代理人即受貨人Dynast公司，將系爭文
    件之運送契約所生一切權利均讓與原告，此有亟東公司分依
    本件貨物兩批船次而出具之權利移轉契約書（LETTER OF AS
    SIGNMENT）2 紙（卷(一)101 、102 頁，中譯文146 、147 頁
    ），以及受貨人Dynasty 公司在美國加州國務卿代表聖馬特
    奧郡之副書記官見證下宣誓，表示已於94年9 月27日授權亟
    東公司代理轉讓系爭貨物受損請求權予原告之事實，有該代
    表及Dynsty公司出具經我國駐舊金山台北經濟文化辦事處認
    證之各證明文件（卷(二)9-20頁，含英文及中譯文）等可憑。
    按債權讓與契約因讓與人與受讓人間之意思合致而發生債權
    移轉之效，故讓與人與受讓人間成立債權讓與契約時，債權
    即移轉於受讓人，只是非經讓與人或受讓人通知債務人，對
    債務人不生效力而已，此觀民法第297 條第1 項規定自明。
    因而原告主張其於94年9 月28日已取得受貨人Dynasty 公司
    基於系爭文件所生運送契約對被告之一切權利，當可採信；
    因而原告此受讓債權一事，與被告所辨其係保險業者，而為
    類似買賣行為無關，自不生民法第71條規定違反強制或禁止
    而無效問題，乃屬當然。基此，自本件貨物先後於94年10
    月15日及同年月25日二批船次運送至目的地經受貨人取貨起
    ，至本件原告於取得權利後之95年10月4 日起訴（卷(一)3 頁
    本院收受本起訴狀上之日期戳）行使權利兼債權轉讓事實之
    通知起，既尚未逾1 年期間，則不論依海商法第56條第2 項
    （載貨證券）：「貨物之全部或一部毀損、滅失者，自貨物
    受領之日或自應受領之日起，一年內未起訴者，運送人或船
    舶所有人解除其責任。」或民法第623 條第1 項（運送契約
    ）：「關於物品之運送，因喪失、毀損或遲到而生之賠償請
    求權，自運送終了，或應終了之時起，一年間不行使而消滅
    。」等規定以解，可知原告已依法於1 年內以「起訴」方式
    對被告行使權利，確無疑義，依法自屬有據。被告辯稱原告
    雖於系爭貨物交付受貨人後1 年除斥期間內對被告提起求償
    訴訟，並以本起訴繕本送達（卷(一)之送達證書日期為94年11
    月8 日）代替受讓債權之通知，然起訴狀繕本係於1 年除斥
    期間屆滿後（即94年11月8 日）始送達被告公司，則其於1
    年期間內對被告公司並不具任何債權債務關係，因而認原告
    本件請求即屬乏據，係將原告起訴時已合法有效受讓取得受
    貨人Dynasty 公司之權利與受讓後通知被告公司之不同效力
    混為一談，顯有誤解，自無可採。
  4.至原告本件訴訟代理律師事務所發函傳真或以快遞（UPS ）
    方式發送給被告司之該受讓債權通知等文件（卷(二)23頁起）
    ，能否證明其已將轉讓債權之事實通知被告一節，雖被告亦
    有質疑，但已屬無關緊要，爰不再置論。
  (三)系爭貨物有無受「濕」損？原因為何？有無可歸責於被告公
    司之事由？
    本件貨物運送達被告公司簽發之系爭文件目的地經受貨人Dy
    nasty 公司提貨交Hotan 公司受領後，先由美國公證公司初
    步公證認系爭貨物即：被告公司簽發(1)第1 紙系爭文件內5
    只中之＊OOLU0000000 號貨櫃內有465,000 片CD-R、2,040
    片DVD-R ；(2)第2 紙系爭文件內之＊OOLU0000000 號貨櫃內
    有109,200 片DVD-R 及(3)第3 紙系爭文件5 只中之＊OOLU00
    00000 號貨櫃內有480,000 片CD-R等受有「濕」損，因貨主
    要求乃將系爭貨物全部運回國，由我國傑信公證公司作成報
    告，均如前述，其美國公證報告雖係在聽聞而未親見情況下
    作成，後又運回由我國傑信公證再度公證，且兩報告確均未
    知會被告運送人會同勘驗調查所作成，無可爭論，故遭被告
    質疑其證明力。惟本院認系爭貨物係裝載上船前堆存於參加
    人貿聯公司桃園貨櫃場期間，因不可抗力之「九一一」水災
    所造成，理由如下：
    (1)由被告簽發第1 紙（即第一批船次）系爭文件之美國公證
      報告書記載，發現＊OOLU0000000 號貨櫃棧板內有許多貨
      箱「水濕」，櫃內的棧板堆成2 層，「下層」的棧板全部
      「水濕」（the bottom tier pallets all wetted，卷(一)
      11頁，中譯文卷(一)40頁），此部分雖屬聽聞，但已指出有
      照片為證，而其第2 、3 紙（即第二批船次）系爭文件之
      報告書亦載，資料顯示編號＊OOLU0000000 號、＊OOLU00
      00000 號兩櫃於提領時並無異常，然而在卸貨時卻發現「
      底層」棧板上的貨物嚴重「水濕」（Ac ordi ng to the
      infomationprovided,container Nos.OOLU0000000 and O
      OLU0000000 were deliverd without ex ception ；howe
      ver,at the time of opening the container for devan
      ning,all cargo was found with the lower tier carto
      ns heavily wetted ，卷(一)21頁，中譯文(一)48頁），且硝
      酸銀檢測無氯化物（即鹽類化合物）反應，顯示棧板上的
      濕氣為「淡水」所致（Silver nitrate t est conducted
      had negative chloirde reaction, indi cating the mo
      isture to which the pallet loads had apparently be
      en exposed was fresh in nature卷(一)22頁，中譯文卷(一)
      48頁）等語，均是親見作成，皆與聽聞得來無關，足見不
      論是報告所謂的水濕（wetted）或濕氣（moisture），均
      與含有鹽份之海水有異已明，當與本件貨物之被告公司海
      上運送期間無關。
    (2)除美國公證報告外，原告主張受損之系爭貨物亦運回國，
      由我傑信公證公司公證，其2 份報告又載明＊OOLU000000
      0 號、＊OOLU0000000 號、＊OOLU0000000 號貨櫃內的貨
      物出口前被泡在水中（had sunk in water before expor
      t ，卷(一)15、27頁傑信公證報告，中譯文卷(一)42、51頁）
      ，與上揭美國公證公司報告顯示均非海水所浸漬，正全若
      合符節，顯信系爭貨物之濕損，應係發生於裝運上船前或
      後所致。
    (3)又參加人貿聯公司收受堆存本件貨物分別為93年8 月5日
      、同年8 月5 日及同年8 月2 日，其起運日本為同年8 月
      10日，後因故延期至第1 紙系爭文件所載之同年9 月15
      日（第一批船）及第2 紙、3 紙系爭文件所載之同年9 月
      30日（第二批船），的確均有延期裝載上船情形，兩造不
      爭執。然查在此參加人貿聯公司桃園八德市○○路641 號
      貨櫃場堆存期間（93/8/2or5~93/9/15or30） 內之93年9
      月10日晚八時至次日晨八時止，在短短12小時內，其降雨
      量高達361.5 毫米。雨量之大，降雨之速，實非中央氣象
      局所定義之「超大豪雨」（24小時累積高達350 毫米）所
      可言述，且各貨櫃管理業會員均在災害前就啟動防颱防災
      機制，並經中華民國貨櫃儲運事業協會（下稱該協會）受
      水損之會員公司邀求，派員勘查屬實。又桃園縣政府亦因
      而致函該縣八德市公所，認各淹水受災戶應檢附經村里幹
      事及村里長認定，始得請求災害救助。因而八德市茄苳里
      里長劉文田乃於93年9 月13日出具：「查本里所轄桃園縣
      八德市○○里○○路641 號貿聯企業股份有限公司（桃園
      貨櫃集散站），因93年9 月10日晚九時起至93年9 月11日
      上午5 時30分止遭受豪大雨侵襲造成附近嚴重積水無法宣
      洩，致貨櫃場部分地區積水，雖經貨櫃場緊急啟動防水措
      施，並於短期內排除積水，但仍導致部分貨櫃底部分積水
      所浸漬。據中央氣象局93年9 月12日豪大雨通報紀錄，八
      德地區降雨量統計為309 毫米，超過200 毫米的特大豪雨
      標準，特此證明」等情，各有該協會93年9 月15日櫃協文
      字第187 號致各會會員並副知參加人貿聯公司函（卷(一)17
      0 頁）、桃園縣政府93年9 月13日函（卷(一)169 頁）、八
      德市茄苳里長證明書（本卷(一)171 頁）等影本可憑，對照
      上揭公證報告書所示系爭貨物受濕損，與海水無關一節，
      則原告主張系爭貨物之濕損，應係託運人亟東公司依被告
      在台代理人指示堆存於參加人貿聯公司期間遭所謂「九一
      一」水災所浸漬，致貨櫃「底層」之裝箱光碟片被「泡在
      水中」嚴重濕損之事實，足以採信，自屬海商法第69條第
      4 款之「天災」。是此期間之損害，本件貨物運送人之被
      告抗辯其不負責任，非無依據。
    (4)然亟東公司交本件貨物堆存於參加人貿聯在桃園貨櫃場，
      原訂其起運日本為93年8 月10日，後因故延期至9 月15日
      與月30日，是否係運送人被告公司或是其運送契約之履行
      輔助人台灣東方公司、貿聯公司所造成，亦牽連被告公司
      是否應負責任問題。查本件貨物早於93年7 月30日經賣方
      中環公司出口報關完畢，有其出口報單2 份（卷(一)155-16
      0 頁）可憑，係先交由其運送人亟東公司堆放於基隆（卷
      (二)95、97、99頁亟東公司簽發之3 紙載貨證卷上有記載）
      ，再由亟東公司以託運人名義於93年8 月10日拖運至運送
      人被告公司在台代理台灣東方公司指定之貿聯公司桃園八
      德市之貨櫃場堆存保管，亦如前述，是從原訂起運日之8
      月10日更改船期至9 月15及9 月30日止屬延遲裝載期間，
      是否係因運送人被告公司一方因素所致，即為其應否負責
      之關鍵所在，縱此期間遭逢不可抗力之「九一一」天災亦
      然，此觀民法第231 條第2 項規定：「債務人在遲延中，
      對於因不可力而生之損害，亦應負責。」自明。
    (5)查對此船期更改致裝載起運日期延後，若係與託運人亟東
      公司無關，而係被告公司運送人之因素所致，則此期間受
      被告在台之代理東方公司所指示仍堆存於貿聯公司所生公
      司之費用自無由亟東公司負責繳交之理。然從託運人亟東
      公司曾於此延船期間（93/8 /10~93/9/15or30）內分別在
      93 年9月9 日及同年9 月23日將裝本件貨物之貨櫃分兩批
      出口報關（卷(二)59頁及60、62頁報關單），並猶傳真裝貨
      單（SHIPPING ORDER，卷(二)59、60、62頁）予被告在台代
      理東方公司，嗣東方公司因之亦出具93年9 月23日品名為
      滯留費（DEMURRAGE/DETENTION CHARGES） 之統一發票2
      紙（卷(一)197 、198 頁）予亟東公司，其內記載有B/L ：
      00000000 、00000000、00000000號，與被告簽發之3 紙
      系爭文件編號全相符，已足見被告公司抗辯係因亟東公司
      因素故自行繳交延滯所生之保管費用，而與其無關，實可
      採信。雖原告稱上揭被告所舉出之出口報關單及裝貨單影
      本下方顯示傳真日期係2000年2 月之事，認顯與本件發生
      日期無涉，但本院參酌上揭裝貨單內所載訂單編號（P.O
      ）、貨櫃編號、貨櫃箱數均與原告所舉中環公司之包裝箱
      （PACKING/WEIGHT LIST 卷(一)122 、123 、125 、127 頁
      ）及商業發票（INVOICE 卷(一)121-1 、124 、126 頁）上
      所載資料相同，故認被告辯稱其所舉上揭裝貨單及報關資
      料，因係使用舊傳真紙始出現2000年2 月字句一節，應屬
      實情。何況亟東公司係被告公司所簽發3 紙系爭文件之託
      運人，其應否負延滯責任，事關其利害，而其託運之系爭
      貨物發生濕損後又已將其對被告公司基於系爭文件之運送
      契約所生權利讓與原告行使，在本訴與原告關係自屬再密
      切不過，若被告公司所舉證上揭屬可歸責於亟東之延滯事
      實係子虛烏有，則為何當被告於訴訟中辯稱；「裝船期間
      是託運人（亟東公司）要求延期裝載，且倉租費用（即上
      揭統一發票之延滯費用）也是由託運人自行負擔。」而原
      告接著答覆：「倉租費用我們會向亟東公司查詢。」後，
      本院又當庭告知：「請原告再提出為何（亟東公司）支付
      倉租費用資料到院。」（卷(一)269 頁96年1 月23日筆錄）
      以來，原告一直未有任何查證反駁之舉，迨97年9 月18日
      行言詞辯論時，本院再度提示被告辯稱其無遲延裝載運送
      之答辯狀問原告是否不爭執時，原告竟只答：「有爭執，
      待詢亟東公司後再表示意見。」（卷(一)343 頁筆錄），再
      度拖延迄本件辯論終結時，仍無原告查詢之結果等情加以
      觀察，益證被告公司所謂展延船期與其無關，絕可置信，
      殆無疑問。
  (四)因原告所主張系爭貨物之濕損，係屬不可抗力之天災所致，
    與被告公司無關，則此損害價格之計算，原告主張以貨物出
    口報價為準是否可採一節，即屬無關緊要，自不再置論。
九、綜上所述，原告主張其受讓被告所簽發3 紙系爭文件之受貨
    人Hotan 公司基於運送契約對被告所生權利雖屬可採，但因
    系爭貨物之濕損係發生於裝載前堆存於被告在台代理台灣東
    方公司所指定參加人貿聯公司桃園貨櫃場期間內之「九一一
    」天災所致，屬不可抗力，且此經延之期間又係因託運人亟
    東公司要求而來，均與被告公司運送人不相涉，應無歸責事
    由。從而，原告主張被告公司有違反海商法第63條規定之運
    送人應注意義務，因而於受讓Hotan 公司之系爭貨物受損債
    權後，依債務不履行或侵權行為規定，先請求部分系爭貨物
    之損害71,137.77 美元及及自起訴狀繕本送達翌日起自清償
    日止按年利5 ％計算之利息，是無理由；另假執行之聲請，
    當已失所附麗，應併駁回。
十、結論：原告之訴為無理由，依民事訴訟法第78條、第86條第
    1 項但書規定，判決如主文。
中    華    民    國    97    年    12    月    30    日
                  民事第三庭   法  官  藍家慶
正本係照原本作成。
如不服本判決，應於判決送達後20日內向本院提出上訴狀並表明
上訴理由，如於本判決宣示後送達前提起上訴者，應判決送達後
10日內補提上訴理由書（須附繕本）。
中    華    民    國    97    年    12    月    31    日
                                書記官  蔡語珊


司法院資訊處製作；財團法人民間司法改革基金會備份。
